【裁判字號】    98,易,1476
【裁判日期】    980817
【裁判案由】    詐欺
【裁判全文】
臺灣臺中地方法院刑事判決              98年度易字第1476號
公  訴  人  臺灣臺中地方法院檢察署檢察官
被      告  丙○○
上列被告因詐欺案件，經檢察官聲請以簡易判決處刑（97年度偵
字第28110 號），本院認不宜適用簡易判決處刑（原案號：98年
度中簡字第950 號），改依通常程序處理，本院判決如下：
    主  文
丙○○幫助意圖為自己不法之所有，以詐術使人將本人之物交付
，處有期徒刑月，如易科罰金，以新臺幣壹仟元折算壹日。
    事  實
一、丙○○依一般社會之通見，可預見一般人支付代價或以其他
    方法取得他人金融機構帳戶使用常與財產犯罪密切相關，且
    取得他人存摺及帳戶資料之目的在於取得贓款及掩飾犯行不
    易遭人追查，苟交付金融帳戶予他人使用，將被犯罪集團用
    於向被害人詐欺取財之匯款帳戶，又其對於提供帳戶雖無引
    發他人萌生犯罪之確信，但仍不顧他人所可能遭害之危險，
    竟基於幫助犯罪集團遂行詐欺取財之財產上犯罪，縱有人持
    以犯罪亦不違反其本意之不確定故意，於民國97年10月7 日
    14時42分許，以其使用之0000000000號行動電話，與000000
    0000號行動電話之使用者即不詳姓名、年籍，自稱「丁哥」
    之成年男子聯絡後，於翌日即97年10月8 日13時前之某時，
    在臺中市曉明女中前，將所有台新國際商業銀行民權分行帳
    號00000000000000號帳戶（下稱台新銀行帳戶）及華南商業
    銀行苗栗分行帳號00000000000 號帳戶（下稱華南商銀帳戶
    ）之存摺影本、金融卡及密碼，提供予真實姓名年籍均不詳
    ，自稱「丁哥」表弟之成年男子，再由該自稱「丁哥」表弟
    之不詳成年男子交予「丁哥」，容任「丁哥」等人所屬詐欺
    集團供作詐欺匯款使用之帳戶。嗣該「丁哥」等人及其所屬
    詐欺集團取得上開銀行帳戶存摺影本、金融卡及密碼後，即
    意圖為自己不法之所有，為下列行為：
  (一)於97年10月9 日19時許，推由1 名姓名、年籍不詳之成年女
    子撥打電話至乙○○使用之0000000000號行動電話，佯稱：
    其為東森購物人員，因購買手機之分期付款有問題，會有發
    卡之慶豐銀行人員主動聯絡云云，旋推由另名姓名、年籍不
    詳之成年子女，自稱慶豐銀行「謝小姐」撥打電話予乙○○
    ，佯稱：應至中華郵政ATM 做更正動作，並以英文介面操作
    等語，致乙○○陷於錯誤，於同日19時50分24秒，至宜蘭縣
    羅東鎮○○鄉○○路三段482 號之東山英群郵局按指示操作
    ATM 提款機後，發現其帳戶內之新臺幣6,990 元已轉至中華
    郵政股份有限公司帳戶（帳號：00000000000000號，非丙○
    ○帳戶），該「謝小姐」再向乙○○詐稱：「需將錢匯至台
    新銀行，始能歸還轉出之6,990 元」，乙○○仍不疑有他，
    復於同日20時50分49秒、20時53分50秒、20時55分58秒、21
    時7 分57秒、同月10日0 時42分、0 時44分、0 時46分及0
    時48分，在宜蘭縣羅東鎮○○路153 號之台新銀行羅東分行
    自動櫃員機，各將29,000元、30,000元、1,000 元、10,000
    元、30,000元、30,000元、30,000元及10,000元，共170,00
    0 元轉至丙○○之上開台新銀行帳戶。
  (二)於97年10月12日21時20分許，推由1 名姓名、年籍不詳之成
    年女子撥打電話至陳繪暄位於新竹縣竹東鎮○○路○段295
    巷43弄19號住處之電話，佯稱：其前所為之網路購物，於收
    受貨品時，簽收欄簽到約定轉帳，因此每月均會從帳戶扣除
    480 元，須取消約定轉帳云云，旋推由另名姓名、年籍不詳
    之成年男子，自稱土地銀行行員致電予陳繪暄，佯稱：須取
    消約定轉讓，且今日為結帳日，需至ATM 操作提款機才來得
    及取消轉帳云云，致陳繪暄陷於錯誤，於同日22時6 分許至
    土地銀行工研院分行操作ATM 提款機後，將2,524 元轉至陳
    靜宜之上開華南銀行帳戶。
  (三)於97年10月12日21時30分許，推由一名姓名、年籍不詳，自
    稱「白鳥花子」之成年女子，撥打電話至詹文婷使用之電話
    佯稱：先前在奇摩拍賣網站購物中心為網路購物付款時，不
    慎簽到分期付款，需至自動櫃員機依照指示操作確認云云，
    致詹文婷陷於錯誤，於同日22時38分19秒，在苗栗縣苗栗市
    ○○路138 號北苗郵局操作提款機，將1,993 元轉至陳靜宜
    上開華南銀行帳戶。嗣因乙○○、陳繪暄、詹文婷發覺受騙
    ，分別報警循線查獲，始悉上情。
二、案經乙○○、陳繪暄、詹文婷訴由臺中市警察局第四分局報
    請臺灣臺中地方法院檢察署檢察官偵查後聲請簡易判決處刑
    。
    理  由
一、按被告以外之人於審判外之言詞或書面陳述，除法律有規定
    者外，不得作為證據。被告以外之人於審判外之陳述，雖不
    符前4 條之規定，而經當事人於審判程序同意作為證據，法
    院審酌該言詞陳述或書面陳述作成時之情況，認為適當者，
    亦得為證據；當事人、代理人或辯護人於法院調查證據時，
    知有第159 條第1 項不得為證據之情形，而未於言詞辯論終
    結前聲明異議者，視為有前項之同意，刑事訴訟法第159 條
    第1 項、第159 條之5 分別定有明文。查被告丙○○於本院
    準備及審理時，對於本案偵查卷內之證據，均同意有證據能
    力，得採為本案之證據，迄至本案言詞辯論終結前，被告亦
    未聲明異議，有準備程序及審判筆錄在卷可考（見本院卷第
    13、36頁），經審酌卷內各該人員陳述時之情狀，均查無被
    違法取供或非出於自由意志之情形，相關書證亦查無違法取
    證或造假虛捏之情事，以之作為本案之證據，皆屬適當，依
    前揭規定，本判決以下所引用之證據均得為本案之證據。
二、訊據被告固坦承其於97年10月8 日13時前之某時，在臺中市
    曉明女中前，將其申設之台新銀行及華南商銀帳戶存摺正面
    影本、金融卡及密碼，交付自稱「丁哥」表弟不詳成年男子
    等情不諱，惟矢口否認有幫助詐欺取財之犯行，辯稱：伊係
    為應徵運彩機構駐點人員之工作，對方除要求伊提供身分證
    影本，為測試其帳戶能否存錢進去，亦要求伊提供兩家銀行
    的帳戶存摺影本、金融卡及密碼，伊始交付上開2 家銀行帳
    戶存摺影本、金融卡及密碼云云。惟查：
  (一)被告於97年10月7 日14時42分許，先與姓名、年籍不詳，自
    稱「丁哥」之成年男子聯絡後，於同月8 日13時前之某時，
    在臺中市曉明女中前，將所有台新銀行及華南商銀之存摺影
    本、金融卡及密碼，提供予自稱「丁哥」表弟之不詳成年男
    子，再由該自稱「丁哥」表弟之不詳成年男子交予「丁哥」
    。「丁哥」等人及其所屬詐欺集團於同月9 日19時許，向被
    害人乙○○以購物設定錯誤為由施詐，致使被害人乙○○陷
    於錯誤，分8 次共將17萬元轉至被告之上開台新銀行帳戶；
    復於同月12日21時許，向被害人陳繪暄以網路購物誤設定為
    約定轉帳，需取消約定轉帳為由施詐，致使被害人陳繪暄陷
    於錯誤，將2,524 元轉至被告之上開華南商銀帳戶；再於同
    月12日21時30分許，向被害人詹文婷以網路購物誤選為分期
    付款，需至自動提款機操作確認為由施詐，致使被害人詹文
    婷陷於錯誤，將1,993 元轉至陳靜宜上開華南銀行帳戶等情
    ，業經被告於警詢、偵訊及本院審理時坦承不諱（見警卷第
    4 頁、偵卷第7 頁、本院卷第10、11頁），經核與證人乙○
    ○、陳繪暄及詹文婷於警詢中證述情節相符（見警卷第6 至
    12頁），復有台新銀行自動櫃員機交易明細表4 份、土地銀
    行自動櫃員機交易明細表1 份、郵局自動櫃員機交易明細表
    1 份、被告之台新銀行資金往來明細1 份、華南商業銀行存
    款往來明細表1 份、台新銀行97年12月17日台新作文字第97
    18394 號函附之基本資料、交易明細表及華南商銀97年12月
    30日華苗存字第970325號函附之基本資料及存款往來明細表
    在卷可稽（見警卷第30至32頁，核交卷第10至23頁），堪認
    不詳詐欺集團之成員，確有利用被告使用之上開帳戶，對被
    害人乙○○、陳繪暄及詹文婷實行詐欺取財犯罪之事實。
  (二)又華南商業銀行客服部98年5 月25日客管字第098010號函附
    之被告與華南商銀客服部人員於97年10月12日23時21分、10
    月13日10時56分及21時40分之通話內容錄音光碟，業經本院
    於準備程序勘驗無訛，並有上開函及勘驗筆錄在卷可稽（見
    本院卷15、25至30頁）。依被告與客服人員於97年10月12日
    23時21分之對話內容所示：「丙○○：我想請問一下我的帳
    戶有沒有那個現金出入的紀錄？」、「客服員：到目前總共
    有50幾筆耶。」、「丙○○：嗯哼，那我可以知道這幾天就
    是…它是國內的嗎？還是…」、「客服員：請問一下是有什
    麼樣的問題是不是？丙○○：喔！因為這個簿子不是我在用
    」、「可能就是我不曉得他現在是用到怎麼樣啦」。準此，
    被告於97年10月12日23時21分以電話與華南銀行客服人員聯
    絡之目的，係欲得知其華南商銀帳戶遭作為匯款使用之進出
    情形，並詢問為國內或國外匯款，甚且向客服人員表示：「
    因為這個簿子不是我在用」。足見，被告經客服人員告知其
    帳戶內有高達50餘筆之進出紀錄前，便已明知帳戶「不是我
    在用」，且向客服人員確認之目的，即屬「不曉得他現在是
    用到怎麼樣」。是從被告與客服人員之上開對話可知其於97
    年10月8 日13時前之某時，將上開台新銀行及華南商銀帳戶
    提款卡及密碼提供予自稱「丁哥」表弟之不詳成年男子時，
    便已知悉其將帳戶提供予「丁哥」係作為匯款進出使用，而
    非所謂的「求職測試帳戶」甚明。
  (三)再被告將上開銀行帳戶提款卡交給「丁哥」時，華南商銀帳
    戶餘額為85元及台新銀行帳戶餘額為0 元之事實，業據被告
    先於警詢供稱：（台新銀行及華南銀行帳戶你最後一次使用
    是何時？）最後一次使用都是在10月8 日我把裡面的錢都領
    出來，再將晶片卡交給別人等語（見警卷4 頁）；復於本院
    坦承：（你交給對方台新銀行的帳戶當時餘額多少？）0 元
    ，我開戶存1,000 元，當日馬上提領1,000 元。（你交給對
    方華南商銀帳戶，當時帳戶內的餘額是否為87元？）我記得
    當時餘額不到100 元等語（見本院卷37頁），並有華南商銀
    存款往來明細表及台新銀行資金往來明細各1 份在卷可參（
    見核交卷第14、21頁）。此情形與提供帳戶予犯罪集團使用
    之人，唯恐帳戶餘額遭犯罪集團提領，故所提供之帳戶或為
    新開立帳戶、或為甚少使用且帳戶餘額甚低之帳戶之行徑相
    符。依此，被告將上開帳戶提款卡及密碼提供予自稱「丁哥
    」表弟之人時，亦明知他人一旦取得該提款卡後，將可輕易
    使用其帳戶作為款項進出使用，故先行提領帳戶內之款項，
    再將提款卡及密碼交付他人使用，足見其有幫助他人犯罪之
    不確定故意，應可認定。
  (四)至於被告於本院辯稱：伊於97年10月12日即以電話撥打華南
    商銀客服中心電話掛失金融卡，亦於同日以電話撥打台新銀
    行客服中心電話欲掛失金融卡，惟台新銀行不讓伊於電話中
    掛失云云（見本院卷第40頁）。惟查，被告於97年10月12日
    以其行動電話撥入華南商銀客服中心，係確認該帳戶內是否
    有金錢轉進轉出之紀錄，並無作掛失之動作，而係直到同年
    月13日始再以其行動電話撥入華南商銀客服中心作掛失一情
    ，經本院於準備程序當庭勘驗華南商銀客服中心錄音檔案無
    訛，並有華南商業銀行客戶服務部98年4 月22日客管字第09
    8007號函及勘驗筆錄在卷可稽（見中簡卷第28頁，本院卷第
    25至30頁）。又被告所有上開台新帳戶並無掛失金融卡一情
    ，亦有台新銀行97年12月17日台新作文字第9718394 號函及
    被告行動電話通聯記錄在卷可參（見核交卷第10頁，中簡卷
    第12頁）。是被告於97年10月8 日13時前某時，將其所有台
    新銀行及華南商銀帳戶提款卡及密碼提供予自稱「丁哥」表
    弟之不詳成年男子時，便已明知其帳戶係供作他人匯款使用
    ，而有幫助犯罪之不確定故意，已如前述。縱被告嗣後掛失
    華南商業銀行提款卡，尚難解免其所為犯行，附此說明。
  (五)另被告先於警詢辯稱：因為對方告知要交存摺及晶片卡才能
    完成面試，而我因為急於找到工作，所以就聽信對方的話，
    並將上述物品都交給對方云云（見警卷4 頁）；復於偵訊時
    辯稱：對方表示一定要交付兩家銀行帳戶，要測試我的帳戶
    能否使用，所以我就同時交付上開兩家銀行帳戶存摺影本、
    提款卡及密碼云云（見偵卷8 頁）。惟按雇主僅需員工提供
    存摺影本得知帳號，即可辦理薪資轉讓，不必要求員工提供
    該帳戶金融卡及密碼，此為眾所周知之事。查被告於本院審
    理程序時供稱：伊之前有在臺中美髮美容工會、瀚宇公司及
    苗栗大千醫院擔任助理，在應徵這些工作時，對方並無要求
    伊提供金融卡及密碼等語（見本院卷第37頁），足證被告詳
    知公司轉匯薪資進入被告帳戶時並不需要金融卡及密碼，反
    而是被告提領薪資時需要金融卡及密碼，是被告上開供稱伊
    是因「丁哥」要匯薪資才將存摺影本、金融卡及密碼交付給
    「丁哥」一節，顯與常情不符，不足採取。況且，依卷附之
    雙向通聯記錄所示（見核交卷第3 頁），被告於97年10月7
    日14時42分首次以其使用之0000000000號行動電話，與「丁
    哥」使用之0000000000號行動電話聯絡共「622 」秒後，即
    應徵得日領3,000 元之高薪工作。而該工作名義上係從事「
    運彩駐點人員」，於外部觀之難認係非法工作。被告竟於通
    話622 秒後，即覓得合法之高薪工作，實與現今經濟社會情
    況及合理薪資水準不符。其非全無工作經驗，只需稍加思考
    ，即可輕易辨明該薪資是否合理，毫無判斷上之困難。惟被
    告竟仍以前詞置辯，顯屬卸責之詞，不足採信，併此說明。
  (六)按刑法上之故意，分為直接故意（確定故意）與間接故意（
    不確定故意）。「行為人對於構成犯罪之事實，明知並有意
    使其發生者」為直接故意；「行為人對於構成犯罪之事實，
    預見其發生而其發生並不違背其本意者」為間接故意，刑法
    第13條第1 項、第2 項定有明文。衡諸現今社會常情，一般
    人至金融機關如銀行、郵局等開設帳戶使用，係極為方便容
    易且迅速之事，如有使用金融存款帳戶之正當用途，自以使
    用其本人或可信賴之親友申請之帳戶，最為便利安全，且若
    非具意圖以他人帳戶從事不法用途，並藉以逃避查緝，自無
    使用他人帳戶之理。是依一般人通常之知識、經驗，均應知
    任意提供自己帳戶予無信賴關係之他人使用，易致他人藉該
    帳戶取得不法犯罪所得，且欲以之隱匿帳戶內資金之實際取
    得人之身分；且被告亦自承不知「丁哥」之真實姓名年籍，
    顯見被告與「丁哥」並不熟悉，被告與「丁哥」2 人間自無
    任何信賴關係可言，衡諸情理，當時被告係年滿26歲之成年
    人，對「丁哥」可能利用及帳戶資料作為犯罪工具一情，自
    難諉為不知。而近年來詐欺取財之犯罪類型層出不窮，該等
    犯罪，多數均係利用他人帳戶作為詐欺所得財物之匯款帳戶
    ，並經媒體廣為披載，被告縱使並不確知所提供之帳戶，係
    遭他人用以對被害人詐欺取財，亦無法確知取得帳戶之人係
    以何種方法於何時地為詐欺取財之具體內容，惟對於其所提
    供之上揭帳戶，將遭人作為詐欺取財犯行所得財物匯入及提
    領之工具使用，應有概括之認識，且可預見其發生，竟仍同
    意提供，顯對帳戶供他人取得不法犯罪所得之用，亦不違背
    其本意，且被告於偵訊時供稱：伊有從新聞聽過詐欺集團、
    人頭帳戶，因為自己失業一段時間，急著找工作等語（見偵
    卷第8 頁），又於本院審理時亦自承：伊之前所找的工作，
    並無以這樣的方式應徵，並交付金融卡之情形，伊在上班前
    即將帳戶存摺影本、金融卡及密碼交付予對方，也覺得怪怪
    的等語明確（見本院卷第11至12頁），足認被告於交付上開
    銀行帳戶存摺影本、金融卡及密碼時，並無確信帳戶不至遭
    利用為犯罪之用，仍將帳戶提供他人，被告有基於幫助犯罪
    之不確定故意存在，應堪認定。
  (七)再按刑法上之幫助犯，係指以幫助之意思，對於正犯資以助
    力，而未參與實施犯罪之行為者而言。被告將其使用之上開
    銀行帳戶存摺影本、金融卡及密碼交付綽號「丁哥」之不詳
    姓名年籍之成年人，該「丁哥」及其所屬詐騙集團之不詳成
    年成員持以實行詐欺取財，被告交付上開銀行帳戶存摺影本
    、金融卡及密碼之行為，要屬犯罪構成要件以外之行為，本
    院復查無被告對於渠等所為犯行之實施，有何犯意聯絡或行
    為分擔之事實，則被告應屬以幫助他人實行犯罪行為之意思
    ，參與構成要件以外之行為，為幫助犯。
  (八)綜上所述，被告所辯屬事後卸責之詞，不足採信。本件事證
    明確，被告犯行堪以認定。
二、查前述不詳姓名年籍之詐欺集團成員意圖為自己不法所有，
    基於詐欺取財之犯意聯絡，以電話施行詐術騙取被害人乙○
    ○、陳繪暄及詹文婷之金錢，其所為係犯刑法第339 條第1
    項之詐欺取財罪。被告基於幫助之犯意，提供存摺、金融卡
    及密碼，幫助詐欺集團成員詐欺，參與施用詐術之構成要件
    以外之行為，核其所為，犯刑法第30條第1 項前段、第339
    條第1 項詐欺取財罪之幫助犯。又前揭不詳人等所屬之詐欺
    集團成員就詐欺取財犯行，固有犯意聯絡及行為分擔，為共
    同正犯，惟幫助犯係從犯，從屬正犯而成立，刑法上既無「
    共同幫助」之情，當亦無「幫助共同」之可言（最高法院95
    年度台上字第6767號判決、司法院廳刑一字第1104號函亦同
    此見解）。再被告幫助他人犯詐欺罪，為幫助犯，應依刑法
    第30條第2 項之規定減輕其刑。被告以一幫助詐欺行為，使
    詐欺集團詐騙乙○○、陳繪暄及詹文婷，為一行為觸犯數罪
    名，屬一行為侵害數法益之想像競合犯，應依刑法第55條規
    定，從一重處斷 (以被害人乙○○受騙17萬元部分為重）。
    爰審酌被告提供存摺影本及金融卡及密碼予他人詐欺取財使
    用，使犯罪難以查緝，無異助長不法，因其行為導致被害人
    乙○○、陳繪暄及詹文婷損失達17萬4517元，其犯罪造成被
    害人財產損失金額頗鉅，又被告於97年10月12日得知其華南
    商銀帳戶有多筆金錢進出後，並無作掛失之動作，直至同年
    月13日始為掛失動作，且被告亦自始未向台新銀行申請掛失
    ，容任詐欺集團成員繼續使用其銀行帳戶，影響社會金融交
    易秩序，被告尚未賠償被害人損失，犯後亦未積極與被害人
    和解、始終否認犯行之態度等一切情狀，量處如主文所示之
    刑，並諭知易科罰金之折算標準。
據上論斷，應依刑事訴訟法第452 條、第299 條第1 項前段，刑
法第30條第1 項前段、第2 項、第339 條第1 項、第55條、第41
條第1 項前段，刑法施行法第1 條之1 第1 項、第2 項前段，判
決如主文。
本案經檢察官甲○○到庭執行職務
中    華    民    國    98    年    8     月    17    日
                  刑事第十一庭  審判長法  官  楊文廣
                                      法  官  劉敏芳
                                      法  官  柯志民
以上正本證明與原本無異。
如不服本判決，應於收受送達後10日內向本院提出上訴書狀（應
敘述具體理由並附繕本）。
上訴書狀如未敘述理由，應於上訴期間屆滿後20日內補提理由書
於本院。
                                書記官  賴亮蓉
中    華    民    國    98    年    8     月    17    日
附錄本案論罪科刑法條
刑法第339條
意圖為自己或第三人不法之所有，以詐術使人將本人或第三人之
物交付者，處五年以下有期徒刑、拘役或科或併科一千元以下罰
金。
以前項方法得財產上不法之利益或使第三人得之者，亦同。
前二項之未遂犯罰之。


司法院資訊處製作；財團法人民間司法改革基金會備份。
